【裁判字號】    89,訴,93
【裁判日期】    890608
【裁判案由】    
【裁判全文】
臺灣臺東地方法院民事判決  八十九年度訴字第九十三號
    原      告  丁○○
                乙○○
    共      同
    訴訟代理人  蘇建榮律師
    被      告  甲○○
    訴訟代理人  吳漢成律師
右當事人間請求損害賠償事件，本院判決如左：
    主    文
原告之訴及假執行之聲請均駁回。
訴訟費用由原告負擔。
    事    實
甲、原告方面：
一、聲明：
  （一）被告應給付原告丁○○新台幣（下同）一百五十九萬七千二百二十七元及自
        起訴狀繕本送達翌日起至清償日止按年息百分之五計算之利息。
  （二）被告應給付原告乙○○一百五十二萬七千二百九十九元及自起訴狀繕本送達
        翌日起至清償日止按年息百分之五計算之利息。
  （三）請准原告就前二項聲明分別供擔保宣告假執行。
二、陳述：
  （一）被告丙○○（已於本件訴訟中與原告成立訴訟上和解在案）係海岸巡防司令
        部東部地區第八海岸巡防指揮部第八一營第八一四連上兵步槍兵，於民國（
        下同）八十八年五月三十一日十六時許至十九時三十分許在台東縣大武鄉尚
        武村春夏秋冬小吃部與余永強、鄭雅聰、陽惠如、楊秀美、連震東、胡鴻志
        等六人聚會飲酒後，被告甲○○明知丙○○無駕駛執照，開車極為危險，竟
        仍將其所有 N九－四七九八號小客車借予丙○○駕駛，丙○○酒後無照駕駛
        該小客車，搭載余永強、鄭雅聰、陽惠如、楊秀美、連震東、胡鴻志等六人
        後，分別將連震東送往該連南田班哨及將胡鴻志送往該連尚武連部，再行駕
        車與余永強、鄭雅聰、陽惠如、楊秀美等人由大武往台東市方向行駛，於同
        日二十二時十分許，行經台九線公路四三○公里處多良段道路，在不得超車
        路段竟自右側違規超車，致上開車輛嚴重撞擊護欄後起火燃燒，使余永強、
        鄭雅聰、陽惠如等三人因逃脫不及而遭燒死，以及楊秀美受傷，刑事上涉有
        過失致人於死之罪嫌，經該部軍事法庭判決丙○○罪行在案。
  （二）按因故意或過失不法侵害他人之權利者，負損害賠償責任；數人共同不法侵
        害他人之權利者，連帶負損害賠償責任；不法侵害他人致死者，對於支出殯
        葬費之人，亦應負損害賠償責任；被害人對於第三人負有法定扶養義務者，
        加害人對於該第三人亦應負損害賠償責任；又不法侵害他人致死者，被害人
        之父母、子女及配偶，雖非財產上之損害亦得請求賠償相當之金額。民法第
        一百八十四條第一項前段、第一百八十五條前段、第一百九十二條、第一百
        九十四條分別定有明文，本件被告明知丙○○無駕駛執照、卻將車交付丙○
        ○駕駛，以致肇事，使原告之女陽惠如死亡，原告得基於侵權行為損害賠償
        之法則，請求被告賠償原告等所受之損害。
  （三）茲將原告等所受之損害列證如後：
        (1)精神損失：死者陽惠如為原告之長女，遽遭橫死，原告二人所受之刺激，
          難以承受，爰各請求一百萬元，聊以補償，當非苛求。
        (2)殯葬費：死者死亡後，由原告丁○○為其支出殯葬費共計十六萬九千九百
          二十元，被告應賠償原告丁○○此項損害。
        (3)扶養費：
          原告丁○○為死者陽惠如之父，四十一年七月十七日生，於陽惠如滿二
            十歲成年時，為四十七歲，依八十六年國民平均餘命表，尚有餘命二十
            八年，依八十七年國民扶養親屬寬減額七萬二千元按霍夫曼式扣除期前
            利息求出總額後，因原告共有三女，死者陽惠如應負擔三分之一之扶養
            義務，故將前述總額除以三後，被告應一次給付原告丁○○四十二萬七
            千三百零七元。
          原告乙○○為死者之母，四十八年五月一日生，於死者陽惠如滿二十歲
            成年時，為四十歲，依八十六年國民平均餘命表，尚有餘命三十九年，
            依八十七年國民扶養親屬寬減額七萬二千元按霍夫曼式扣除期前利息求
            出總額後，因原告共有三女，死者陽惠如應負擔三分之一之扶養義務，
            故將前述總額除以三後，被告應一次給付原告乙○○五十二萬七千二百
            九十九元。
三、證據：提出海岸巡防司令部東部地區海岸巡防司令部八十八年巡審字第○○九號
    判決書一份、臺灣地區簡易生命表二紙、殯葬費收據八紙、戶籍謄本一份（以上
    均為影本）。
乙、被告方面：
一、聲明：如主文第一項所示。
二、陳述：
  （一）被告係本件車禍另一被害人余永強之母，與丙○○從不認識，不知丙○○有
        無駕照乙事。
  （二）被告甲○○僅係出具名義借予兒子余永強，做為向福特汽車公司貸款購買系
        爭肇事車輛之車主，其餘事情，一概不知。因依福特公司之規定，車子辦理
        分期付款，須有不動產方可，故車子是余永強以被告甲○○之名義所購買，
        實際所有人為余永強。
  （三）有無駕駛執照，與車禍肇事否有過失，並無必然關係，倘無照駕駛肇事，僅
        係依道路交通管理處罰條例第八十六條第一項加重其刑，無照駕駛未肇事，
        為警查獲，亦僅係依同法第二十一條處駕駛人二千元以上四千元以下罰鍰，
        並未處罰汽車所有人；申言之，有駕駛執照者，違反注意義務肇事，仍應論
        以過失；無駕駛執照者，未違反意義務，與有駕駛執照違反注意義務者互撞
        致有駕駛執照者傷亡，仍無故意、過失，無令其負民、刑責任之可言！
  （四）依原告自行援用之丙○○刑事判決事實欄記載，本件車禍事故之發生，係一
        突發狀況，完全係丙○○在不得超車之台九線四三○公里多良段違規超車所
        致，且可能與其酒後駕駛有關，完全與有無駕駛執照，無任何關連。
三、證據：請求傳喚證人陳文正、余錦福。
丙、本院依職權調閱臺灣臺東地方法院檢察署八十八年度相字第一五○號相驗卷宗、
    台東師管區東部地區海岸巡防司令部八十八年巡偵字第七號、巡審字第九號偵審
    卷宗。
    理    由
一、原告起訴主張，被告丙○○（已與原告成立訴訟上和解）係海岸巡防司令部東部
    地區第八海岸巡防指揮部第八一營第八一四連上兵步槍兵，於八十八年五月三十
    一日十六時許至十九時三十分許在台東縣大武鄉尚武村春夏秋冬小吃部與余永強
    、鄭雅聰、陽惠如、楊秀美、連震東、胡鴻志等六人聚會飲酒後，被告甲○○明
    知丙○○無駕駛執照，開車極為危險，竟仍將其所有 N九－四七九八號小客車借
    予丙○○駕駛，丙○○酒後無照駕駛該小客車，搭載余永強、鄭雅聰、陽惠如、
    楊秀美、連震東、胡鴻志等六人後，分別將連震東送往該連南田班哨及將胡鴻志
    送往該連尚武連部，再行駕車與余永強、鄭雅聰、陽惠如、楊秀美等人由大武往
    台東市方向行駛，於同日二十二時十分許，行經台九線公路四三○公里處多良段
    道路，在不得超車路段竟自右側違規超車，致上開車輛嚴重撞擊護欄後起火燃燒
    ，使余永強、鄭雅聰、陽惠如等三人因逃脫不及而遭燒死，以及楊秀美受傷，刑
    事上涉有過失致人於死之罪嫌，經該部軍事法庭判決丙○○罪行在案，被告自應
    負過失侵權行為之責任。原告為死者陽惠如之父、母，因被告之侵權行為致受有
    下列損害：(1)精神損失：死者陽惠如為原告之長女，遽遭橫死，原告二人所受之
    刺激，難以承受，爰各請求一百萬元。(2)殯葬費：死者陽惠如死亡後，由原告丁
    ○○為其支出殯葬費共計十六萬九千九百二十元。(3)扶養費：原告丁○○為死
    者陽惠如之父，四十一年七月十七日生，於陽惠如滿二十歲成年時，為四十七歲
    ，依八十六年國民平均餘命表，尚有餘命二十八年，依八十七年國民扶養親屬寬
    減額七萬二千元按霍夫曼式扣除期前利息求出總額後，因原告共有三女，死者陽
    惠如應負擔三分之一之扶養義務，故將前述總額除以三後，被告應一次給付原告
    丁○○四十二萬七千三百零七元。原告乙○○為死者之母，四十八年五月一日
    生，於死者陽惠如滿二十歲成年時，為四十歲，依八十六年國民平均餘命表，尚
    有餘命三十九年，依八十七年國民扶養親屬寬減額七萬二千元按霍夫曼式扣除期
    前利息求出總額後，因原告共有三女，死者陽惠如應負擔三分之一之扶養義務，
    故將前述總額除以三後，被告應一次給付原告乙○○五十二萬七千二百九十九元
    等語。
    被告則以：被告係本件車禍另一被害人余永強之母，與丙○○從不認識，不知丙
    ○○有無駕照乙事；且被告僅係出具名義借予余永強，做為向福特汽車公司貸款
    購買系爭肇事車輛之形式上車主，因依福特公司之規定，車子辦理分期付款，須
    有不動產方可，故車子是余永強以被告之名義所購買。另有無駕駛執照，與車禍
    肇事否有過失，並無必然關係，有駕駛執照者，違反注意義務肇事，仍應論以過
    失；無駕駛執照者，未違反意義務，無故意、過失，仍不得令其負民、刑事責任
    。再依原告自行援用之丙○○刑事判決事實欄記載，本件車禍事故之發生，係一
    突發狀況，完全係丙○○在不得超車之台九線四三○公里多良段違規超車所致，
    且可能與其酒後駕駛有關，完全與有無駕駛執照，無任何關連等語，資為抗辯。
二、本件經查，原告所主張丙○○於八十八年五月三十一日下午與訴外人余永強、鄭
    雅聰、陽惠如、楊秀美、連震東、胡鴻志六人聚餐喝酒，酒後駕駛 N九－四七九
    八號小客車先將連震東、胡鴻志送回部隊後，又駕駛同一自小客車，搭載余永強
    、鄭雅聰、陽惠如、楊秀美等人由大武往臺東市方向行駛，於同日二十二時十分
    許，行經台九線公路四三○公里處多良段道路，在不得超車路段竟自右側違規超
    車，致所駕之前開自小客車嚴重撞擊護欄後起火燃燒，使余永強、鄭雅聰、陽惠
    如三人因逃脫不及而遭燒死，以及楊秀美受有燒傷之事實，業據提出台東師管區
    東部地區海岸巡防司令部巡審字第九號判決書為證，且為被告所不爭執，並經本
    院調閱臺灣臺東地方法院檢察署八十八年度相字第一五○號相驗卷宗、台東師管
    區東部地區海岸巡防司令部八十八年巡偵字第七號、巡審字第九號偵審卷宗核屬
    相符，堪信為真實。又原告主張被告係前述肇事小客車之所有人，明知丙○○未
    領有駕駛執照，竟將該自小客車借予丙○○，應與丙○○同負過失行為責任等情
    ；為被告甲○○所否認，並抗辯稱與丙○○從不認識，該自小客車係其子即本次
    事件另一死者余永強所有，當初買車時余永強因無不動產，不能向汽車公司辦理
    分期貸款，故以其為形式上之買車人，實際所有人仍為余永強；且有無駕駛執照
    與車禍之發生有無過失並無因果關係等語。經查，丙○○自承並不認識被告甲○
    ○，且不知道肇事之自小客車之行車執照上名義所有人為誰？又認為該自小客車
    係本次事件中另一死者余永強所有，因平常都是余永強在開等語（見本院八十九
    年五月十九日準備程序筆錄）；而證人即被告甲○○之子余錦福亦證稱：「當初
    余永強要買車時沒有不動產辦理分期付款，由甲○○作人頭辦理分期付款，車子
    行車執照名義人是甲○○，實際使用人是余永強，分期付款也是余永強在支付。
    」等語（見本院八十九年五月十九日準備程序筆錄），證人即福特公司職員陳文
    正則證稱：「（問：N九－四七九八號汽車是否你賣出？賣車經過為何？）是的
    ，當時余永強來買車，因為要省保險費，所以以甲○○為名義所有人，車子有設
    定動產擔保。」、「車款都是余永強在付，車子也都是余永強在使用。」（見本
    院八十九年五月二十五日言詞辯論筆錄），是足見被告甲○○並非該自小客車之
    實際所有人，僅係名義上所有人。且查八十八年五月三十一日事發前丙○○係與
    余永強、鄭雅聰、陽惠如、楊秀美、連震東、胡鴻志六人聚餐飲酒，此迭經前開
    台東師管區東部地區海岸巡防司令部八十八年巡偵字第七號、巡審字第九號偵審
    程序調查認定綦詳，被告甲○○既未在場與丙○○等人飲酒，則縱被告係前開自
    小客車之所有人，何能當場表示借車予丙○○？參以丙○○亦表示：「（問：肇
    事當天是何人要你開車的？）是余永強。」，更堪認定被告甲○○之辯稱應可採
    信。
三、按因故意或過失，不法侵害他人之權利者，負損害賠償責任，民法第一百八十四
    條第一項前段定有明文。被告甲○○並非丙○○所駕駛肇事之 N九－四七九八號
    自小客車所有人，當無所謂明知丙○○酒後且無駕駛執照仍「借車」予丙○○，
    致丙○○酒後無照駕車肇事使原告之女陽惠如死亡之情事，且縱被告甲○○係該
    自小客車之所有人，亦無法證明其有明知丙○○已酒醉又無駕駛執照之情況下，
    仍借車予丙○○之行為，前俱已述及；是原告主張被告應負過失侵權行為責任乙
    節，尚屬無據，揆諸上開法律規定，原告之請求，即無理由，不應准許。
四、從而原告依侵權行為之法律關係，請求被告給付原告丁○○一百五十九萬七千二
    百二十七元，給付原告乙○○一百五十二萬七千二百九十九元及各自起訴狀繕本
    送達之翌日起至清償日止，按年息百分之五計算之利息，因未能證明被告有何侵
    權行為，於法尚有未合，應予駁回。
六、原告之訴既經駁回，其假執行之聲請，已失所附麗，應併駁回之。
七、本件判決基礎已臻明確，兩造其餘之攻擊防禦方法及舉證，核與判決結果無影響
    ，毋庸一一論列，併此敘明。
據上論結，本件原告之訴為無理由，依民事訴訟法第七十八條、第八十五條第一項前
段，判決如主文。
中      華      民      國    八十九    年      六      月      八      日
                                    臺灣臺東地方院法院民事庭
~B審判長法官  簡慧娟
~B法      官  范智達
~B法      官  張震武
右為正本係照原本作成
如對本判決上訴須於判決送達後廿日內向本院提出上訴狀。(須附繕本)
「切勿逕送上級法院」
中      華      民      國    八十九    年      六      月      八      日
~B法院書記官  李學華


司法院資訊處製作；財團法人民間司法改革基金會備份。
